【裁判字號】    95,訴緝,125
【裁判日期】    951122
【裁判案由】    偽造有價證券等
【裁判全文】
臺灣板橋地方法院刑事判決             95年度訴緝字第125號
公  訴  人  臺灣板橋地方法院檢察署檢察官
被      告  丙○○
指定辯護人  彭安國律師
上列被告因偽造有價證券案等件，經檢察官提起公訴（九十二年
度偵字第六九六六號），本院判決如下：
    主  文
丙○○共同意圖供行使之用，而偽造有價證券，處有期徒刑壹年
捌月。
偽造之付款人為中國國際商業銀行樹林分行、帳號000000
00000號、支票號碼為五二九五一號、五二九五三號至五二
九六一號、五二九六三號至五二九六九號、五二九七一號至五二
九七三號支票共貳拾紙均沒收之。
    事  實
一、丙○○自民國八十九年十二月下旬某日起，受臺北縣樹林市
    ○○街○段二四五號二樓學營企業有限公司（下稱學營公司
    ）委任處理學營公司財務相關事宜，負責收支公司貨款，並
    保管學營公司支票、現金、印章等物，為從事業務之人。九
    十年六月十八日，丙○○與學營公司負責人甲○○前往臺北
    縣樹林市○○路○段二一七號中國國際商業銀行樹林分行（
    下稱中國商銀樹林分行，現改制為兆豐國際商業銀行）開立
    戶名學營公司、帳號00000000000號之支票存款
    帳戶，以「學營企業有限公司」大章、「丙○○」及「甲○○」共三枚印章作為印鑑章，並由丙○○保管上開學營公司
    大章及其自己印章，甲○○則保管自己之印章。丙○○為協
    助南吉交通工業股份有限公司（下稱南吉公司）經理乙○○
    （未據起訴）週轉財務，竟與乙○○共同基於意圖為第三人
    不法之所有及意圖供行使之用，而偽造有價證券之犯意聯絡
    與行為分擔，未經甲○○同意或授權，於九十一年二月間某
    日，在上址學營公司接續盜用上開學營公司大章及甲○○之
    便章各一枚加蓋印文於其業務上所持有之付款人為中國商銀
    樹林分行、帳號00000000000號、支票號碼為五
    二九五一號、五二九五三號至五二九六一號、五二九六三號
    至五二九六九號、五二九七一號至五二九七三號共二十紙空
    白支票發票人欄，交由乙○○填載票面金額及發票日，完成
    偽造支票行為後行使，而侵占上開支票，嗣於九十一年八月
    至十月間上開支票陸續因存款不足而遭退票，甲○○亦陸續
    接獲支付票款之通知，經質問丙○○，始悉上情。
二、案經學營公司訴由臺灣板橋地方法院檢察署檢察官偵查起訴
    。
    理  由
壹、有關證據能力部分：
  (一)按被告以外之人於審判外之言詞或書面陳述，除法律有規定
    者外，不得作為證據，刑事訴訟法第一百五十九條第一項定
    有明文。次按傳聞法則之重要理論依據，在於傳聞證據未經
    當事人之反對詰問予以核實，乃予排斥，惟若當事人已放棄
    對原供述人之反對詰問權，於法院審判時表明同意該等傳聞
    證據可作為證據，基於證據資料愈豐富，愈有助於真實發現
    之理念，並貫徹刑事訴訟法修法加重當事人進行主義之精神
    ，確認當事人對於證據能力有處分權之制度，傳聞證據經當
    事人同意作為證據，法院認為適當者，亦得為證據。另當事
    人於調查證據時，對於傳聞證據表示「沒有意見」、「對於
    證據調查無意見」，而未於言詞辯論終結前聲明異議，應視
    為已有將該等傳聞證據採為證據之同意，此刑事訴訟法第一
    百五十九條之五規定甚明。
  (二)查被告丙○○及辯護人於本院審理時已表示對於卷附學營公
    司變更登記表影本、兆豐國際商業銀行九十五年十一月一日
    （九五）兆銀基字第○○七五號函暨支票存款約定書及存款
    印鑑卡影本一份、兆豐國際商業銀行九十五年九月十二日（
    九五）兆銀基字第二二號函暨支票領取證影本一份、支票影
    本三紙、中國商銀樹林分行九十一年十二月十日（九一）樹
    營字第○二二號函暨退票明細單一份等書證之證據能力均無
    意見，依刑事訴訟法第一百五十九條之五第二項規定，應視
    為被告已同意該等書證具有證據能力，而可作為證據，本院
    審酌上開書證並非非法取得，亦無證明力明顯過低之情形，
    是該等書證均得採為證據。
貳、實體部分：
一、犯罪事實之認定：
  (一)訊據被告於本院審理時固坦承其於九十一年二月間某日，在
    上址學營公司，未先徵詢告訴人甲○○之同意或授權，即將
    上開學營公司大章及甲○○之便章各一枚加蓋印文於付款人
    為中信商銀樹林分行、帳號00000000000號、支
    票號碼為五二九五一號、五二九五三號至五二九六一號、五
    二九六三號至五二九六九號、五二九七一號至五二九七三號
    共二十紙空白支票發票人欄，再交由乙○○填載票面金額及
    發票日，完成發票行為後行使，以供乙○○週轉使用之事實
    ，惟矢口否認有偽造有價證券之犯行，辯稱：伊開支票給南
    吉公司乙○○時，乙○○說要馬上去問甲○○，伊沒有去向
    甲○○求證，就把支票開給南吉公司，伊是被乙○○欺騙云
    云。
  (二)經查：
  1.被告自八十九年十二月下旬某日起，受學營公司委任處理學
    營公司財務相關事宜，負責收支公司貨款，並保管學營公司
    支票、現金、印章等物，於九十年六月十八日，被告與告訴
    人學營公司之負責人甲○○前往中國商銀樹林分行開立戶名
    為學營公司、帳號0000000000號之支票存款帳戶
    ，以「學營企業有限公司」大章、「丙○○」及「甲○○」
    共三枚印章作為印鑑章，並由被告保管上開學營公司大章及
    其自己印鑑章，證人甲○○則保管自己之印鑑章等情，業據
    被告供承不諱，且經證人甲○○於本院審理時結證甚詳（見
    本院九十五年十一月八日審判筆錄第三頁以下），復有學營
    公司變更登記表影本一紙、兆豐國際商業銀行（即前中國商
    銀樹林分行）九十五年十一月一日（九五）兆銀基字第○○
    七五號函暨支票存款約定書、存款印鑑卡影本一份在卷可憑
    （見九十一年度發查字第三○三九號偵查卷第十頁、本院卷
    ）。
  2.次查，被告於九十年九月二十七日持支票領取證（被訴行使
    偽造私文書部分詳後述）向中國商銀樹林分行領取學營公司
    上開支票存款帳戶之支票號碼五二九五一號至五三○○○號
    空白支票共五十張後保管之。嗣其為協助南吉公司經理乙○○週轉財務，乃於九十一年二月間某日，未先徵詢證人甲○○之同意或授權，在上址學營公司將上開學營公司大章及甲○○之便章各一枚加蓋印文於其業務上所持有之學營公司上
    開支票存款帳戶支票號碼為五二九五一號、五二九五三號至
    五二九六一號、五二九六三號至五二九六九號、五二九七一
    號至五二九七三號共二十紙空白支票發票人欄，交由乙○○
    填載票面金額及發票日，完成發票行為後行使，嗣於九十一
    年八月至十月間上開支票陸續因存款不足而遭退票等情，固
    經被告供承在卷（見本院上開審判筆錄第十二頁以下），復
    有兆豐國際商業銀行九十五年九月十二日（九五）兆銀基字
    第二二號函暨支票領取證影本一份、支票影本三紙、中國商
    銀樹林分行九十一年十二月十日（九一）樹營字第○二二號
    函暨退票明細單一份存卷足佐（見本院卷，上開偵查卷第二
    十二頁以下、第五十一頁以下）。惟被告另辯稱：伊開支票
    給南吉公司乙○○時，乙○○說要馬上去問甲○○，伊沒有
    去向甲○○求證，就把支票開給南吉公司，伊是被乙○○欺
    騙云云，是以本案所應審究者，乃被告將上開空白支票發票
    人欄蓋妥印章後，交付乙○○完成發票行為，以行使週轉之
    用，是否係與乙○○共同基於意圖為第三人不法之所有而侵
    占該等支票及意圖供行使之用，而偽造有價證券。參以證人
    甲○○於本院審理時結證稱：學營公司上開支票存款帳戶之
    伊個人印鑑章，都由其自己隨身保管，被告簽發公司支票時
    ，每一張支票都須經過伊加蓋其甲存印鑑章才行；乙○○曾
    經在南吉公司跟伊借用學營公司支票，但伊沒有答應，丙○○也未告知伊要將上開支票簽發出去借給乙○○，乙○○亦
    不曾告知伊已拿到學營公司之支票。伊於九十年六月間開始
    擔任學營公司負責人，當時被告在學營公司隔壁的昀億公司
    上班，伊除了出差之外，與被告幾乎是天天見面，直到九十
    一年間想要把學營公司結束，才南北跑，但有留行動電話號
    碼給被告，若有事可以用行動電話聯絡，伊行動電話不會關
    機等語（見本院上開審判筆錄第四頁以下）；及被告於本院
    審理時供稱：九十年間到九十一年二、三月間，學營公司經
    濟狀況並不好，伊有跟乙○○說，開學營公司支票給乙○○
    ，尚未經過甲○○同意等語（見本院上開審判筆錄第十五頁
    、第十七頁）。可知，被告與證人甲○○於九十一年間聯絡
    之管道暢通，則被告於將上開支票交付乙○○之前，如欲徵
    詢甲○○之意見，並請甲○○在支票上加蓋甲存印鑑章，並
    無困難，詎被告竟未先詢問甲○○是否同意借票予乙○○，
    即擅自使用上開學營公司大章及非印鑑章之甲○○便章各一
    枚加蓋印文於其業務上所持有之上開空白支票發票人欄，交
    予乙○○完成發票行為後週轉使用，事後亦未將借票予乙○○之事告知甲○○，乙○○亦未將借用支票之事告知甲○○
    ，足見被告為協助乙○○能使用學營公司支票週轉，自始即
    無將借票之事徵詢甲○○同意之意；況且學營公司於九十年
    間到九十一年二、三月間，經濟狀況不佳，負責人甲○○自
    不可能同意將該公司之支票借予乙○○週轉使用，而被告明
    知此情，仍擅自盜蓋學營公司及甲○○之印章在上開空白支
    票上，將支票交予乙○○填載發票日期及面額以週轉使用，
    其顯係與乙○○共同基於為乙○○不法所有之意圖而侵占上
    開支票，並基於供乙○○週轉行使之意圖，而偽造上開有價
    證券，甚為明確。是被告以上開情詞置辯，不足採信。至卷
    附授權書一紙（見上開偵查卷第六十三頁）雖記載「原公司
    之前所開立中國國際商業銀行... 支票、印章，因會計疏忽
    ，而有部分誤用負責人印章部分，而致與銀行留存印章不符
    ，立同意書人知悉上述情事，並授權會計於支票交換時，逕
    為更正之。立授權（同意）書人：甲○○。中華民國９１年
    ５月２９日」，惟證人甲○○於本院審理時已證稱：伊簽立
    該授權書，是因為伊想公司要轉移給南吉公司，希望能夠盡
    善盡美，所以想要把公司之前所開給廠商的支票，如果開錯
    了，願意補蓋印章，那時伊想法很單純，沒有仔細看授權書
    的內容就簽了，這份授權書是代書葉泰和拿給伊簽的等語（
    見本院上開審判筆錄第八頁），足見該紙授權書並非針對上
    開被告交與乙○○之支票而簽立，自不能為被告有利之認定
    。另檢察官聲請傳喚證人乙○○，惟經本院按址傳喚均因查
    無此人或遷移不明而未合法送達，自無從對之進行詰問程序
    ，附此敘明。
  3.綜上所述，本件事證明確，被告上揭犯行堪以認定，應依法
    論科。
二、論罪科刑之法律適用：
  (一)查被告受學營公司委任處理學營公司財務相關事宜，負責收
    支公司貨款，並保管學營公司支票、現金、印章等物，為從
    事業務之人。其為協助乙○○週轉財務，竟與乙○○共同基
    於意圖為第三人不法之所有及意圖供行使之用，而偽造有價
    證券之犯意聯絡與行為分擔，未經甲○○同意或授權，於上
    揭時地接續盜用上開學營公司大章及甲○○之便章各一枚加
    蓋印文於其業務上所持有保管之前揭支票發票人欄上，再交
    由乙○○填載票面金額及發票日，完成偽造支票行為後行使
    ，而侵占上開支票。是核被告所為，係犯刑法第二百零一條
    第一項之意圖供行使之用而偽造有價證券罪及第三百三十六
    條第二項之業務侵占罪。被告偽造有價證券行為中所為之盜
    用印章行為，為偽造有價證券之部分行為；其與乙○○共同
    偽造有價證券後交由乙○○持以行使，行使偽造有價證券之
    低度行為經偽造有價證券之高度行為所吸收，均不另論罪。
    被告盜用上開學營公司大章及甲○○之便章各一枚加蓋印文
    於上開二十紙空白支票發票人欄之行為，係基於同一犯意下
    之接續行為，只論以一罪。
  (二)按被告行為後，刑法業於九十四年二月二日經總統以華總一
    義字第０九四０００一四九０一號令修正公布，並於九十五
    年七月一日施行（下稱新刑法，修正前刑法下稱舊刑法），
    刑法施行法第一條之一亦於九十五年六月十四日經總統以華
    總一義字第０九五０００八五一八一號令公布施行。參酌最
    高法院九十五年五月二十三日刑事庭第八次會議決議，新刑
    法第二條第一項之規定，係規範行為後法律變更所生新舊法
    律比較適用之準據法，於新刑法施行後，應適用新刑法第二
    條第一項之規定，為「從舊從輕」之比較。另於比較時應就
    罪刑有關之共犯、未遂犯、想像競合犯、牽連犯、連續犯、
    結合犯，以及累犯加重、自首減輕暨其他法定加減原因（如
    身分加減）與加減比例等一切情形，本於統一性及整體性原
    則，綜其全部罪刑之結果而為比較。茲比較說明如下：
  1.依修正後之刑法及其施行法，被告所犯刑法第二百零一條第
    一項及第三百三十六條第二項論罪條文之構成要件與法定刑
    本身均未修正。而罰金刑部分原依罰金罰鍰提高標準條例第
    一條前段之規定提高結果，其金額均為銀圓三萬元（合新臺
    幣九萬元），而修正後罰金罰鍰提高標準條例第一條前段停
    止適用，並增訂刑法施行法第一條之一規定「中華民國九十
    四年一月七日刑法修正施行後，刑法分則編所定罰金之貨幣
    單位為新臺幣。九十四年一月七日刑法修正時，刑法分則編
    未修正之條文定有罰金者，自九十四年一月七日刑法修正施
    行後，就其所定數額提高為三十倍。但七十二年六月二十六
    日至九十四年一月七日新增或修正之條文，就其所定數額提
    高為三倍。」，將上開罰金刑之貨幣單位改為新臺幣，並提
    高為三十倍或三倍，而刑法第二百零一條及第三百三十六條
    並非七十二年六月二十六日至九十四年一月七日新增或修正
    之條文，是以此計算其罰金金額為新臺幣九萬元，則罰金刑
    部分亦無實質變動。又罰金刑之最低額因刑法第三十三條第
    五款之修正，由原先經罰金罰鍰提高標準條例提高後之銀圓
    一百元（合新臺幣三百元），再提高為新臺幣一千元，應以
    修正前刑法第三十三條規定有利於行為人。
  2.關於共犯，修正前刑法第二十八條規定「二人以上共同實施
    犯罪之行為者，皆為正犯」，修正後刑法第二十八條則規定
    「二人以上共同實行犯罪之行為者，皆為正犯」，揆諸本條
    之修正理由係為釐清陰謀共同正犯、預備共同正犯是否合乎
    正犯之要件，而本案被告與乙○○就上揭犯行，有犯意聯絡
    與行為分擔，均屬實行犯罪行為之正犯，雖乙○○非從事處
    理學營公司財務並保管支票等業務之人，然被告與之共同侵
    占支票之行為，依刑法第三十一條第一項規定，仍應以共犯
    論，則適用修正前刑法第二十八條規定論以共同正犯，並無
    不利於被告。
  3.修正前刑法第五十五條關於牽連犯之規定，於刑法修正後業
    已刪除，是以刑法修正前以牽連犯處理之案例，牽連犯廢除
    後，則視具體情形，分別論以想像競合犯或數罪併罰，予以
    處斷，經比較修正前後之規定，應以修正前之規定有利於行
    為人。查被告所犯上開二罪間，有方法、結果之牽連關係，
    應依修正前刑法第五十五條後段之規定，從一重之意圖供行
    使之用而偽造有價證券罪處斷。本案起訴書之犯罪事實雖未
    敘及被告上開業務侵占之犯行，惟此部分與經起訴且成罪之
    部分具有牽連犯之裁判上一罪關係，為起訴之效力所及，本
    院自應併予審究。
  (三)爰審酌被告並無前科，有臺灣高等法院被告全國前案紀錄表
    一件在卷可按，素行尚端，犯罪之動機、目的係為協助乙○○週轉財務、未經證人甲○○同意或授權而盜蓋印章、交由
    乙○○偽載發票日及票面金額之手段、惟未另行取得票面價
    值對價之財物，亦未因借票行為而獲取任何利益，對告訴人
    學營公司及證人甲○○所生之損害非輕及犯罪後坦承部分犯
    行之態度等一切情狀，量處如主文所示之刑，以示懲儆。又
    按刑法第五十九條規定：「犯罪之情狀可憫恕者，得酌量減
    輕其刑。」，而所謂「犯罪之情狀可憫恕者」，係指犯罪之
    情狀，在客觀上足以引起一般之同情，認為即予宣告法定低
    度刑期，猶嫌過重者，即有其適用（最高法院六十九年臺上
    字第四五八四號判例意旨參照），所需考量之情狀，或有因
    屬初犯且所得財物無幾（最高法院六十九年臺上字第三六九
    九號判例意旨參照）。經查本件被告並無前科，其為協助乙○○週轉財務，而與乙○○共同偽造前開支票並交由乙○○
    持以行使，並未另取得與票面價值對價之財物，惡性非重，
    如仍量處法定最低度刑有期徒刑三年，依社會上一般觀察，
    殊嫌過重，應依刑法第五十九條情堪憫恕之規定，減輕其刑
    。又被告前雖未曾因故意犯罪受有期徒刑以上之刑之宣告，
    有上開臺灣高等法院被告全國前案紀錄表可參，然未坦承全
    部犯行，且迄本院辯論終結時止，仍未與告訴人和解，尚不
    宜為緩刑之宣告，附此敘明。末查，付款人為中國商銀樹林
    分行、帳號0000000000號、支票號碼為五二九五
    一號、五二九五三號至五二九六一號、五二九六三號至五二
    九六九號、五二九七一號至五二九七三號共二十紙支票，係
    偽造之有價證券，依刑法第二百零五條規定，不問屬於犯人
    與否，應均予宣告沒收。
三、公訴意旨另以：被告丙○○於不詳時間，未經甲○○同意或
    授權，擅自盜用學營公司之公司章及甲○○之印鑑章蓋於中
    國商銀之支票領取證上，於九十年九月二十七日向該銀行領
    得學營公司支票五十張，因認被告所為涉犯刑法第二百十六
    條、第二百十條之行使偽造私文書罪嫌等語。惟查，學營公
    司上開支票存款帳戶之九十年九月二十七日支票領取證上固
    蓋有學營公司大章及甲○○印鑑章之印文，有該支票領取證
    附卷可稽。然參以證人甲○○於本院審理時證稱：學營公司
    支票存款帳戶伊個人之印鑑章均由其自行保管，不曾借給被
    告使用或交由被告保管，亦不曾放在辦公司等語（見本院上
    開審判筆錄第九頁），則被告自無取得證人甲○○之印鑑章
    而加以盜蓋在支票領取證上之可能，是被告是否確有盜用學
    營公司之公司章及甲○○之印鑑章蓋於中國商銀之支票領取
    證上之行為，非無疑問。此外，復查無其他積極證據足認被
    告確有公訴人指訴之此部分犯行，尚不能證明被告此部分犯
    罪，惟公訴人認此部分與前開論罪科刑部分有牽連犯之裁判
    上一罪關係，爰不另為無罪之諭知。
據上論斷，應依刑事訴訟法第二百九十九條第一項前段，刑法第
二條第一項前段、修正前第二十八條、第二百零一條第一項、第
三百三十六條第二項、修正前第五十五條、第二百零五條、第五
十九條，罰金罰鍰提高標準條例第一條前段，判決如主文。
本案經檢察官溫祖德到庭執行職務。
中  華  民  國    九十五    年    十一   月    廿二   日
                  刑事第十庭  審判長法  官  樊季康
                                    法  官  劉元斐
                                    法  官  張筱琪
以上正本證明與原本無異
如不服本判決應於送達後十日內向本院提出上訴狀
                                    書記官  廖舜宜
中  華  民  國    九十五    年    十一   月    廿二   日
附錄本案論罪科刑法條全文：
刑法第二百零一條：
意圖供行使之用，而偽造、變造公債票、公司股票或其他有價證
券者，處三年以上十年以下有期徒刑，得併科三千元以下罰金。
刑法第三百三十六條
對於公務上或因公益所持有之物，犯前條第一項之罪者，處一年
以上七年以下有期徒刑，得併科五千元以下罰金。
對於業務上所持有之物，犯前條第一項之罪者，處六月以上五年
以下有期徒刑，得併科三千元以下罰金。
前二項之未遂犯罰之。


司法院資訊處製作；財團法人民間司法改革基金會備份。
